臺灣臺南地方法院民事判決　　　　　　　 95年度訴字第753號
原　　　告　戊○○
訴訟代理人　王成彬律師
被　　　告　乙○○
訴訟代理人　甲○○
訴訟代理人　何永福律師
上列當事人間因確認抵押債權不存在事件，經本院於民國96年7
月17日言詞辯論終結，判決如下：
    主  文
原告之訴駁回。
訴訟費用由原告負擔。
    理  由
一、原告起訴主張：（一）原告於民國（下同）七十八年五月間
    ，提供台南縣永康市○○段八三○九之二地號暨其地上建號
    　　二四三二號，門牌台南縣永康市○○里○○街二○○號
    加強　磚造二層樓房委由胞兄劉振興向案外人己○○抵押借
    新台幣（下同）三十萬元，己○○以被告乙○○名義為債權
    人設定抵押。原告實際受領三十萬元。詎於九十五年五月二
    十四日原告收受鈞院九十五年拍字第四九八號裁定，被告竟
    認原告向其借用九十萬元，並以抵押債權九十萬元裁定拍賣
    抵押物　　。因原告僅借三十萬元，超過部分之六十萬元並
    無借貸關係　存在。（二）己○○提出之本票及其裁定，本
    票之面額為六十萬元，發票日為七十八年三月十三日，到期
    日為七十八年六月十三日。惟依鈞院調取之台南縣永康鄉○○段八三○九之二號之抵押權設定案卷，除本件之設定以外
    ，另有下列兩件。1.抵押權人：丙○○，抵押債權六十萬元
    ，期間為七十　　八年三月十三日至七十八年六月十三日。
    2.抵押權人：方秀　梅，抵押債權九十萬元，期間為七十八
    年六月十四日至七十八年九月十四日。3.本件：抵押權人：
    乙○○，抵押債權九十萬元，期間為七十八年五月十九日至
    七十八年八月十九日。上開三件之抵押權設定均為己○○辦
    理，借款期限均為三個月。己○○提出之本票為六十萬，七
    十八年三月十三日至七十八年六月十三日，乃前開丙○○之
    抵押債權，該抵押債權已清償，並已塗銷，己○○以該清償
    完畢之本票，拿來本件混充，殊不足取。票據不能證明借款
    之存在，且己○○之本票執票人為己○○，與本件抵押設定
    無關，尤其己○○執有本票亦不能證明己○○與原告有借貸
    關係存在，遑論本件被告非該本票之執票人？（三）１本件
    抵押借貸契約之當事人　　係原告戊○○與被告乙○○，從
    而抵押權利人與抵押義務人　亦為原告戊○○與被告乙○○
    ，故檢討本件抵押債權之金額多少，只能就原告戊○○與被
    告乙○○之間借貸金額多少而定，其他之人與本件抵押無關
    ，其他之人有無與原告戊○○借貸之事，與本件抵押權設定
    扯不上關係，何況除本件抵押權借貸僅有三十萬元借款以外
    ，原告根本否認有另外之借貸關係，包括本件設定之三十萬
    以外之其餘六十萬元原告亦否認其抵押借貸關係根本不存在
    。２關於本件之抵押債權據被　　告訴訟代理人甲○○於九
    十五年九月二十日庭陳稱：「三十　萬元是我借款原告，由
    證人己○○去辦理，然後再暫時用被　　告的名義設定抵押
    。六十萬元我是後來才知道己○○順手設　定的，　是否有
    借六十萬元，我不知道，我只有借三十萬元給己○○，我跟
    原告戊○○不認識」。按契約以意思表示之合致為成立之要
    件，借貸契約除要約與承諾外，尚須有借貸物之交付始能有
    效成立，本件抵押權設定之在原告與被告間只有三十萬元之
    借貸關係，被告並未交付三十萬元以外之另六十萬元，則依
    法論法，兩造間之抵押債權只有三十萬元，其餘六十萬元並
    無抵押債權關係存在，此超過之六十萬元抵押權設定自應予
    以塗銷。３雖證人己○○出面作證稱，原告　　先前曾向丙○○借六十萬元，原告未償還丙○○六十萬元，　嗣證人己○○代原告向丙○○償還，乃以其代償還之六十萬元一併設
    定在本件抵押權登記之內云云。查證人己○○之上開說詞為
    原告所否認，所謂丙○○之六十萬元設定在本件抵押登記之
    內根本不是事實，其理由為：（１）本件抵押權設　　定之
    當事人為戊○○與乙○○，乙○○就本件抵押設定之債　權
    僅三十萬元，其他六十萬元他根本不知道。（２）乙○○即
    不知道有無六十萬元之借　　貸，他本人根本無借貸六十萬
    元之意思表示，實際上亦無支　付六十萬元借款，對其本人
    而言根本不存在六十萬元之借貸關係，尤無設定六十萬元之
    抵押本意（物權契約），故就乙○○而言，此六十萬元部分
    無論己○○所言如何（原告仍堅決否認），乙○○並無債權
    契約（借貸）及物權契約（抵押設定）之關係，依被告所言
    此六十萬元之抵押設定乃「己○○順手」設定的，被告「並
    不知有無六十萬元之借款」，準此，此六十萬元之設定乃「
    虛偽之登記」。（３）己○○雖　　證稱丙○○借給原告六
    十萬元，因原告無法償還，乃由己○　○代償，己○○即以
    其代償之六十萬元一併登記在本件抵押設定乙節，惟查丙○○之六十萬元，另設定在座落永康市○○段八三○九之二地
    號及其地上建號二四三二號房屋，期間為七十八年三月十三
    日至七十八年六月十三日，該抵押權原告已於七十八年六月
    十四日清償完畢至已辦理塗銷登記竣事，此有鈞院所謂登記
    與塗銷之地政資料附卷可稽，原告清償此筆債務之清償證明
    書既附在塗銷登記之案卷，塗銷登記又由己○○辦理，此已
    清償之事實，殊不容爭議。（４）關於　　丙○○之六十萬
    元原告堅決主張係原告自己清償，己○○則　證稱係他代償
    ，並已執有六十萬本票以支持其說詞，關於此點：己○○於
    九十五年九月二十日證稱：「丙○○是我的金主，說要給戊○○三個月六十萬元，我是仲介人，我有問原告，是否有辦
    法清償系爭借款，他說沒有辦法還，所以系爭六十萬是我替
    原告還丙○○，而丙○○就拿六十萬元本票給我，但是原告
    沒有還我六十萬元，所以我就要求他設定六十萬元的抵押權
    ，跟王令掌原來的三十萬元，設定在被告名下。」依己○○
    上開證詞，乃原告到期不能清償丙○○之借款，己○○代償
    ，原告又未償還己○○，蔡乃將其代償之六十萬一併登記在
    本件抵押權，惟查丙○○之六十萬借期為七十八年三月十三
    日至七十八年六月十三日，原告於七十八年六月十四日清償
    （有清償證明書為證），然而本件抵押權設定為七十八年五
    月十九日，早在丙○○六十萬之清償日以前（將近一個月）
    是己○○所稱丙○○之六十萬元到期原告未還，由他代還，
    原告又不能還己○○，他才登記在本抵押權內，若依此證詞
    之時間，他設定六十萬元抵押權應遠在七十八年六月十三日
    以後，何可能在七十八年五月十九日就提早設定在本件抵押
    權？其證詞與實際情形顯然矛盾。己○○於九十五年九月二
    十日　又證稱：「因為被告與原告不認識，原告是我介紹金
    主認識借給他錢，王令掌借給我三十萬元，丙○○借給我六
    十萬元，我分兩筆給原告，我把抵押權設定成一筆」，然事
    實上王令掌之三十萬及丙○○之六十萬元，乃分別設定為兩
    筆，而非登記為一筆，己○○之說詞已有出入。關於丙○○
    之六十萬元，據實際貸與人丁○○○於九十五年十月二十四
    日到庭證稱：「借六十萬元借己○○，借給誰我不知道，他
    只告訴我有人要借，他跟我借三個月就還給我，利息我忘記
    是二分還是二分半，他拿現金還給我。就用丙○○的名義設
    定，我將全部證件給己○○去辦理，由他辦理塗銷」「（問
    ：請問多久己○○才把錢還給你？）三個月的時間一到，就
    把錢還給我。」，「（問：你有沒有三個月快到之前，有無
    向己○○催討？你有否拿到戊○○的本票？）沒有。三個月
    到，己○○就自動拿錢來還，我都是拿到己○○的本票。」
    依上證言，丙○○的六十萬元，到期（七十八年六月十三日
    ）即還清，到期前並未向原告催討，亦即並無到期前事先償
    還或事先設定擔保之必要，而本件六十萬元（三十萬元以外
    部分）係七十八年五月十九日設定抵押，當時丙○○之六十
    萬元尚在抵押未塗銷（七十八年六月十四日）之期間，此一
    事實除足以證明己○○之證言不實以外，本件六十萬元之抵
    押顯然不實與虛偽，與丙○○之六十萬元抵押重疊，亦即此
    部分之抵押債權並不實在，其抵押權設定並無抵押債權之基
    礎。並聲明：確認被告對於原告就鈞院九十五年度拍字第
    　四九八號拍賣抵押物裁定其附表所示不動產坐落台南縣永
    康市○○段八三○九之二地號，建，九六平方公尺，暨其地
    上建號二四三二門牌台南縣永康市○○里○○街二○○號加
    強磚造二層樓房，設定之抵押新台幣九十萬元，於超過新台
    幣三十萬元範圍以外之抵押債權不存在。
二、被告則以：「（一）原告已自承有收到被告交付之30萬元。
    （二）証人己○○已証明另外有交付原告60萬元，並經被告
    同意，將該筆60萬元及被告所出資之30萬元，合計90萬元，
    以原告之房屋設定90萬元抵押權給被告，故被告所擁有之抵
    押權擔保金額當然為90萬元。（三）原告已自承有簽發系爭
    兩張本票（一張為60萬元，另一張為30萬元），該兩張本票
    之票額合計為90萬元，若依原告所言，只借到30萬元，則原
    告何必簽發二張本票？再且，被告持該兩張本票向鈞院聲請
    裁定強制執行，鈞院亦以八十年票字第1851號賜准裁定書給
    被告，而原告收到鈞院該裁定書後（鈞院九十五年十月二十
    四日行言詞辯論時，筆錄第五頁記載劉振興供稱：「我收到
    本票裁定，有去找己○○理論．．．」），亦未提出任何訴
    訟程序以求救濟。（四）劉振興在鈞院九十五年十月二十四
    日言詞辯論程序中，亦已供稱：「我前是拿到60萬元．．．
    後我要再向己○○借30萬元，後面30萬元，我就沒有清償，
    60萬元我是拿現金清償給他的」，依劉振興上述 說詞，確
    實劉振興有收到60萬元，雖劉振興抗辯已清償60萬元，但劉
    振興卻提不出清償証據，事實上，劉振興並未清償60萬元，
    此由本票還在被告手中，即可証明被告所言非虛。
（五）劉振興在台灣高等法院台南分院八十三年上訴字第470 號
　　竊盜案中，曾提出一份陳述狀，並說明其在七十八年三月
　　十三日借到60萬元，在七十八年五月十九日借到30萬元，
　　此兩筆款項以戊○○名下8309之2號土地及2432建號房屋
　　設定抵押權，且劉振興在陳述狀中，均供稱只支付利息，
　　並未清償任何款項。是以原告確有收到九十萬元借款」等語
　  資為抗辯。並聲明：原告之訴駁回。
三、本件經協商並簡化爭點後，確認兩造不爭執及爭執事項如下
    （本院九十六年四月十一日言詞辯論筆錄）：
    【兩造不爭執事項】
    （一）原告於民國七十八年五月間，提供台南縣永康市○○
          段8309之2地號暨其地上建號2432號，門牌台南縣永
          康市○○里○○街200號（以下簡稱系爭不動產）加
          強磚造二層樓房委由胞兄劉振興向案外人己○○抵押
          九十萬元，己○○以被告乙○○名義為債權人設定抵
          押權。
    （二）被告乙○○聲請95年度拍字第498號裁定拍賣抵押物
          ，並經台灣台南地方法院以95年度拍字第498號裁定
          准予就原告所有系爭不動產拍賣。
    （三）被告乙○○曾經持發票人為原告，發票日為七十八年
          三月十三日及七十八年五月十九日，票面金額為六十
          萬元及三十萬元之本票（以下簡稱系爭本票）聲請台
          灣台南地方法院以80年度票字第1851號裁定准許強制
          執行。
    （四）以上事實，業據本院依職權向台南縣永康地政事務所
          調取系爭房屋及土地之抵押權設定全卷資料，有該所
          九十五年六月二十六日所登記字第0950005102號函所
          附系爭土地之土地登記簿、系爭房屋之建築改良物登
          記簿、土地建築改良物登記聲請書、土地登記委託書
          、土地建築改良物抵押權設定契約書（以上均影本，
          本院卷，14至64頁）可稽，且據證人己○○證稱在卷
          （本院卷，81至82頁），及有本院80年度票字第1851
          號民事裁定（本院卷，84至85頁）可參，並據本院依
          職權調取95年度拍字第498號卷核無訛，復為兩造所
          不爭，應堪信為真實。
  【 兩造爭執事項】
　（一）對於本件的借款原告究竟是取得三十萬元還是九十萬元
  　　　？
  （二）原告請求確認被告對於原告就本院95年度拍字第498號
        拍賣抵押物裁定其附表所示不動產坐落台南縣永康市○○段8309之2地號建96平方公尺，暨其地上建號2432號
        門牌台南縣永康市○○里○○街200號加強磚造二層樓
        房，設定之抵押新台幣九十萬元，於超過新台幣三十萬
        元範圍以外之抵押權不存在，有無理由？
四、茲就上開兩造爭執之事項，分述本院得心證理由如下：
　（一）對於本件的借款原告究竟是取得三十萬元還是九十萬元
  　　　？
   １查原告戊○○到院主張：「那時候是我哥哥（劉振興）缺
   錢，我有去借本票，壹張三十萬元，壹張六十萬元，可是我
   錢沒有拿到。我只幫忙出證明擔保，錢全都是我哥哥拿走的
   。．．．」（本院95年10月24日言詞辯論筆錄，本院卷，124
   頁）等語，證人即原告之兄劉振興則證稱：「我前是拿到六
   十萬元，．．．後我要再向己○○借三十萬元，後面三十萬
   元，我就沒有清償。六十萬元我是拿現金清償給他的」（本
   院95年10月24 日言詞辯論筆錄，本院卷，126頁）等語，被
   告訴訟代理人甲○○則到庭證稱：「己○○也有借六十萬元
   ，我借三十萬元，然後原告就設定抵押權九十萬元給被告」
   （本院95年8 月1日言詞辯論筆錄，本院卷，81頁）等語，足
   徵己○○確曾出借九十萬元予原告轉交予證人戊○○。次查
   證人己○○證稱：「．．．當時是約定抵押權設定給被告，
   那時候我們是用被告的名義借給原告，因為我們是為了要節
   稅，只有要設定抵押權的話，稅捐機關就會課稅，．．，」
    及「．．．丙○○是我的金主，說要給原告戊○○三個月六
    十萬元，我是仲介人，我有問原告，是否有辦法清償系爭借
    款，他說沒有辦法還，所以系爭六十萬元是我替原告還丙○○，而丙○○就拿六十萬元的本票給我，但是原告沒有還我
    六十萬元。所以我就要求他設定六十萬元的抵押權，跟甲○○原來的三十萬元，設定在被告的名下」。（本院95年8月1
    日言詞辯論筆錄，本院卷，81頁；本院95年9月20日言詞辯
    論筆錄，本院卷，102頁）等語，是以本件借款係由土地代
    書即證人己○○自訴外人即金主丙○○處覓得六十萬元借予
    原告（原告轉交予證人劉振興使用），並由原告提供系爭不
    動產設定六十萬元抵押權予訴外人丙○○，借期屆至，由證
    人己○○代為清償六十萬元借款，因原告要求追加三十萬元
    之借款，乃由被告訴訟代理人甲○○出具三十萬元，連同己○○代償之六十萬元，共九十萬元借貸予原告再轉交予證人
    劉振興，由被告戊○○出具系爭不動產設定抵押權予證人己○○及被告訴訟代理人甲○○所指定之被告。又按「稱抵押
    者，謂對於債務人或第三人不移轉占有而供擔保之不動產，
    得就其賣得價金受清償之權。」民法第860條定有明文。證
    人劉振興於另案台灣高等法院台南分院八十三年度上訴字第
    四七０號刑事案件中，曾具狀自承：「本人僅向己○○借得
    新台幣四百二十五萬元，．．．78.3.13借六十萬元，
    78.5.19 借三十萬元，以戊○○所有永康市○○段八三０九
    之二號，０．００六公頃及其地上建號二四三二號房屋抵押
    」，有該份陳述狀影本在卷可稽，本件消費借貸契約之當事
    人即證人己○○與劉振興約定，並徵得本件原、被告之同意
    ，以原告所有系爭不動產登記設定抵押權九十萬元予被告，
    此項約定與抵押權之設定與上開民法第860條有關抵押權之
    本質並無不合，縱令兩造僅係消費借貸契約名義上之當事人
    （實質之當事人仍為己○○及劉振義），亦無不可。原告主
    張：兩造間既無借貸關係，亦無抵押契約之合意，．．．則
    兩造間之抵押登記全屬虛偽，抵押契約根本不存在云云，要
    無足採。
   ２次查，證人劉振興既證稱「我前是拿到六十萬元，前面的
    六十萬元我是78年6月14日清償給己○○，後我要再向己○○借三十萬元，後面三十萬元，我就沒有清償。六十萬元我
    是拿現金清償給他的」（本院95年10月24日言詞辯論筆錄，
    本院卷，126頁）等語，足證原告確有自己○○處取得借款
    九十萬元（一為六十萬元、一為三十萬元）交付予劉振興，
    原告主張其實際領受三十萬元（95年6月2日起訴狀，本院卷
    ，4頁）及「．．．三十萬元借款以外，原告根本否認有另
    外之借貸關係」（96年2月26日民事準備書狀三，本院卷，
    136頁）云云，與證人劉振興之證述不符，自無足取。
   ３證人劉振興雖證稱系爭九十萬元借款，伊已以現金清償六
   十萬元予證人己○○，惟為被告及證人己○○所否認；查本
   件借貸契約成立時，原告曾交付以原告名義開立之本票二紙
   ，金額分別是六十萬元及三十萬元等情，業據原告陳明在卷
   （本院95年10月24日言詞辯論筆錄，本院卷，124頁）等語，
   該二紙本票嗣經被告持以向本院聲請本票裁定強制執行，經
   本院以八十年度票字第一八五一號裁定准許強制執行在案，
   有該二紙本票及裁定一紙影本（本院卷，83、84至85頁）可
   參，若如證人劉振興所言，伊已清償六十萬元，為何未向被
   告或證人己○○索回該張六十萬元金額之本票，且證人劉振
   興復證稱：「我有收到本票裁定．．．」（本院95年10月24
   日言詞辯論筆錄，本院卷，126頁）等語，證人劉振興既有收
   到該本票裁定，自被告持該本票聲請裁定強制執行迄今已十
   餘年，對於超過三十萬元部分之債務，為何均未責成原告對
   該本票裁定提起確認本票債權不存在之訴？另原告雖一再陳
   稱持有本票並不能證明有交付借款云云，然以原告及其兄劉
   振興與證人己○○間金錢往來頻繁之情形以觀，渠等並非無
   經驗之人，若無六十萬元金錢借貸，原告豈有可能交付該紙
   六十萬元本票予己○○？若如證人劉振興所言，伊已以現金
   六十萬元清償，何不取回該面額六十萬元之本票？
   ４原告雖又主張：「己○○提出之本票為六十萬，七十八年
　　三月十三日至七十八年六月十三日，乃前開丙○○之抵押債
 　 權，該抵押債權已清償，並已塗銷，己○○以該清償完畢之
    本票，拿來本件混充，殊不足取」。惟查本件經將證人即丙○○之母丁○○○與證人己○○隔離訊問結果，證人丁○○○證稱：「（你有沒有三個月快到之前，有無向己○○催討
    ？你是否有拿到戊○○的本票？）沒有。三個月到，己○○
    就自動拿來還。我都是拿到己○○的本票」（本院95年10月
    24 日言詞辯論筆錄，本院卷，123至124頁），互核證人己○○證稱：（你有無跟丁○○○借錢寫借據？）有，我有寫
    本票給她。這件原告有寫兩張本票給我，壹張六十萬元，壹
    張三十萬元兩張我都有去申請本票裁定（本院95年10月24
    日言詞辯論筆錄，本院卷，125頁）等情以觀，足徵己○○
    向金主丙○○調借金錢六十萬元，係開立己○○名義交付予
    丁○○○為憑，至本件訟爭之九十萬元借款乃由原告以原告
    名義開立三十萬元及六十萬元之本票交付予己○○以作為借
    貸之依據，原告主張己○○提出之本票為六十萬，．．．乃
    前開丙○○之抵押債權，該抵押債權已清償，．．．云云，
  　係將上開以己○○名義開立之本票及以原告名義開立之本票
    二者混為一談，洵無可採。
   ５末查，原告又主張：「丙○○之六十萬借期為七十八年三
  　月十三日至七十八年六月十三日，原告於七十八年六月十四
    日清償（有清償證明書為證），然而本件抵押權設定為七十
    八年五月十九日，早在丙○○六十萬之清償日以前（將近一
    個月）是己○○所稱丙○○之六十萬元到期原告未還，由他
    代還，原告又不能還己○○，他才登記在本抵押權內，若依
    此證詞之時間，他設定六十萬元抵押權應遠在七十八年六月
    十三日以後，何可能在七十八年五月十九日就提早設定在本
    件抵押權？」惟按抵押權所擔保之債權，原可由契約當事人
    自行訂定，此觀民法第八百六十一條但書之規定自明。故契
    約當事人如訂定以將來可發生之債權為被擔保債權，自非法
    所不許，最高法院47年台上字第535號著有判例可參。是以
    本件抵押權縱令係在七十八年五月十九日即提早設定，所擔
    保者係在七十八年六月十三日以後之債權，依上開最高法院
    判例意旨，並無不可。被告所辯：己○○於五月中旬時即知
    道劉振興無法清償，且尚需再向己○○借錢，金主丙○○又
    不願意再借錢給原告，己○○就告訴劉振興就由己○○來代
    償60萬元，被告借給原告30萬元的時候己○○加上60 萬元
    ，由原告提供證件預先在78年5月19日設定抵押權為90 萬元
    一節，並非無可採，尚不能因以本件借款六十萬元日期應在
    七十八年六月十三日以後，卻在七十八年五月十九日設定在
    本件抵押權，即全盤推翻證人己○○在本案所有證言，而逕
    認定本件九十萬元抵押權中之六十萬元為虛偽不實。
    ６綜上所述，原告主張要無足採，被告抗辯原告確有收到九
    十萬元之借款尚非無據，應可採憑。
  （二）原告請求確認被告對於原告就本院95年度拍字第498號
        拍賣抵押物裁定其附表所示　，不動產坐落台南縣永康
        市○○段8309之2地號建96平方公尺，暨其地上建號
        2432 號門牌台南縣永康市○○里○○街200號加強磚造
        二層樓房，設定之抵押新台幣九十萬元，於超過新台幣
        三十萬元範圍以外之抵押權不存在，有無理由？
        原告既尚積欠九十萬元之借款未償，其主張對於為供該
        九十萬借款擔保所設定系爭不動產九十萬元抵押權中超
        過三十萬元部分之抵押權不存在，即無所據。從而，原
        告起訴請求確認被告對於原告就本院95年度拍字第498
        號拍賣抵押物裁定其附表所示不動產坐落台南縣永康市
        ○○段8309之2地號建96平方公尺，暨其地上建號2432
        號門牌台南縣永康市○○里○○街200號加強磚造二層
        樓房，設定之抵押新台幣九十萬元，於超過新台幣三十
        萬元範圍以外之抵押權不存在一節，並無理由，不應准
        許。
五、因本案事證已臻明確，兩造其餘主張陳述及所提之證據，均
    毋庸再予審酌，附此敘明。
六、據上論結，本件原告之訴為無理由，依民事訴訟法第七十八
    條，判決如主文。
中　　華　　民　　國　96　　年　　7 　　月　　31　　日
                  民事第三庭    法　官　孫玉文
以上正本證明與原本無異。
如不服本判決，應於判決送達後20日內向本院提出上訴狀並表明
上訴理由（須附繕本）。
中　　華　　民　　國　96　　年　　7 　　月　　31　　日
                                書記官　蘇玟心
